臺灣苗栗地方法院民事判決　　　　　　　94年度簡上字第58號
上　訴　人　茂豐租賃股份有限公司
法定代理人　己○○
訴訟代理人　庚○○
上　訴　人　丁○○
訴訟代理人　羅耿烽
　　　　　　甲○○
被上訴人　　丙○○○
　　　　　　　　　　　　號
　　　　　　乙○○
共　　　同
訴訟代理人　江錫麒律師
複代理人　　戊○○
上列當事人間請求確認處分權等事件，上訴人對於民國94年9 月
13日本院苗栗簡易庭94年度苗簡字第23號第1 審判決提起上訴，
本院於民國96年7 月25日言詞辯論終結，判決如下：
    主    文
原判決廢棄。
被上訴人於第一審之訴均駁回。
第一、二審訴訟費用由被上訴人丙○○○負擔十分之四，餘由被
上訴人乙○○負擔。
    事實及理由
甲、程序部分：
    被上訴人於原審請求確認坐落苗栗縣苑裡鎮○○○段第624
    地號土地上如原審判決附圖所示暫編號624-A004號、門牌號
    碼苗栗縣苑裡鎮新復里8 鄰新復121 號未辦保存登記之1 層
    樓房處分權屬被上訴人丙○○○所有；另確認該筆土地上如
    原審判決附圖所示暫編號624-A002號、門牌號碼苗栗縣苑裡
    鎮新復里8 鄰新復121 之1 號未辦保存登記之2 層樓房處分
    權屬被上訴人乙○○所有；並請求上訴人丁○○將前開房屋
    分別返還被上訴人丙○○○、乙○○，經原審適用簡易訴訟
    程序，兩造亦未就此有所異議，而為本案之言詞辯論。嗣被
    上訴人乙○○於本院第2 審訴訟程序審理中，主張情事變更
    ，而請求損害賠償，變更其訴之聲明部分為請求上訴人給付
    2,850,000 元，此項變更，已使訴訟標的價額顯逾民事訴訟
    法第427 條第1 項所定應適用簡易程序之500,000 元，致本
    事件應適用通常訴訟程序，依民事訴訟法第436 條之1 第2
    項規定，自屬不應准許；且被上訴人乙○○就其變更聲明部
    分，並未補納裁判費，經本院裁定命被上訴人限期補正，被
    上訴人逾期仍未補繳，是被上訴人乙○○所為前開訴之變更
    部分，於法未合，經本院另以裁定駁回，本件仍應就被上訴
    人變更前原有之訴為辯論及裁判，合先敘明。
乙、實體部分：
一、被上訴人起訴主張：(一)坐落苗栗縣苑裡鎮○○○段624 地號
    土地上如原審判決附圖所示暫編號624-A004號，即門牌號碼
    苗栗縣苑裡鎮新復里8 鄰新復121 號未辦保存登記之1 層樓
    房1 棟，原係訴外人鄭正一於民國66年間起造，原始取得所
    有權，有苗栗縣政府建設局實施都市計劃以外地區自用農舍
    建造執照存根可憑，其後鄭正一於68年7 月27日以新臺幣（
    下同）129,816 元出售予被上訴人丙○○○，經苗栗縣稅捐
    稽徵處於同年8 月1 日通知被上訴人丙○○○繳交契稅12,5
    08元，苗栗縣苑裡鎮公所通知繳交不動產監證費1,283 元，
    有建築改良物買賣所有權移轉契約書、契稅繳納通知書、苑
    裡鎮公所規費繳納通知可稽，又被上訴人丙○○○最近1 次
    繳交上開房屋稅之日期為93年12月15日，亦有房屋稅款及財
    務罰鍰繳款書、行政執行案件執行費用收據可憑，足認上開
    房屋之處分權確屬被上訴人丙○○○所有。(二)坐落苗栗縣苑
    裡鎮○○○段624 地號土地上如原審判決附圖所示暫編號62
    4-A002號，即門牌號碼苗栗縣苑裡鎮新復里8 鄰新復121 之
    1 號未辦保存登記之2 層樓房1 棟，原係訴外人鄭泳淇於64
    年6 月11日起造，原始取得所有權，有苗栗縣政府建設局實
    施都市計劃以外地區自用農舍使用執照可憑，其後鄭泳淇於
    65年9 月5 日以219,764 元出售予被上訴人乙○○，並經被
    上訴人乙○○於66年5 月6 日向苗栗縣稅捐稽徵處繳交契稅
    2,141 元，於同日向苗栗縣苑裡鎮公所繳交不動產監證費2,
    197 元，有建築改良物買賣所有權移轉契約書、契稅繳納通
    知書、苑裡鎮公所規費繳納通知可憑，足認上開房屋之處分
    權確屬被上訴人乙○○所有。(三)茲因被上訴人丙○○○之夫
    、乙○○之父吳秀章向上訴人茂豐租賃股份有限公司（下稱
    茂豐公司）借款無力清償，經上訴人茂豐公司聲請本院91年
    度執字第1793號查封拍賣吳秀章所有苗栗縣苑裡鎮○○○段
    623 、624 地號土地，上訴人茂豐公司並向本院民事執行處
    虛偽陳報前開土地上門牌號碼新復121 號及121 之1 號未辦
    保存登記之1 層樓房及2 層樓房各1 棟，亦為吳秀章所有，
    而本院民事執行處並未責令上訴人茂豐公司舉證證明上開房
    屋何以歸吳秀章所有，竟將被上訴人丙○○○及乙○○各自
    所有之上開房屋一併查封拍賣，上開房屋之處分權既為被上
    訴人所有，依司法院院字第578 號解釋及最高法院30年上字
    第2203號判例意旨，上訴人茂豐公司聲請拍賣被上訴人2 人
    之房屋，其拍賣自屬無效，然雖經吳秀章多次向本院民事執
    行處聲明異議，均未獲採納，致上開房屋終為上訴人丁○○
    拍定，為此訴請確認上開房屋之處分權分別屬被上訴人2 人
    所有，並請求上訴人丁○○將上開房屋分別返還予被上訴人
    2 人等語；經原審准其請求，判決被上訴人勝訴在案。
二、上訴人茂豐公司則以：(一)被上訴人丙○○○聲稱如原審判決
    附圖所示暫編號624-A004號未辦保存登記建物係訴外人鄭正
    一於66年間起造，其於68年間以129,816 元購入；被上訴人
    乙○○則聲稱如原審判決附圖所示暫編號624-A002號未辦保
    存登記建物係訴外人鄭泳淇於64年間起造，其於65年間以21
    9,764 元購入，被上訴人並主張其2 人為上開房屋之處分權
    人，然姑不論得否僅憑系爭建物申領建築或使用執照之起造
    人名義而認定為出資興建之原始取得人，縱認訴外人鄭正一
    、鄭泳淇與被上訴人間就系爭建物確有簽訂買賣契約書，系
    爭建物既未辦理所有權移轉登記，被上訴人即非法律上之所
    有權人或處分權人，至多僅係取得請求訴外人鄭正一、鄭泳
    淇依約履行之債權而已。(二)被上訴人業已自認其並非系爭建
    物之所有權人，而係有處分權人，自不得本於所有權人之地
    位，主張於執行程序終結後仍得提起回復所有權之訴，並請
    求返還系爭建物；又前開強制執行事件，業於94年3 月31日
    完成分配程序而告終結，被上訴人不得再援引強制執行法各
    項法條規定主張該執行行為無效，前開拍賣程序在未經撤銷
    之前，既非當然無效，上訴人丁○○於法院發給權利移轉證
    書時，業已取得系爭建物所有權，被上訴人已無訴請返還房
    屋之餘地。(三)被上訴人乙○○請求返還如原審判決附圖所示
    暫編號624-A002號之未辦保存登記建物，經本院民事執行處
    依法踐行拍賣程序，並出具權利移轉證書予拍定人即上訴人
    丁○○後，業已另行出賣予訴外人好生活家具興業股份有限
    公司（下稱好生活家具公司），並由該公司依土地法規定登
    記為所有權人，而上開所有權登記有絕對之效力，被上訴人
    乙○○無從請求返還房屋，是其提起本件訴訟，已無受確認
    判決之法律上利益。(四)被上訴人丙○○○聲稱如原審判決附
    圖所示暫編號624-A004號建物係其於68年間購入，倘若屬實
    ，則該建物係在被上訴人丙○○○與其夫吳秀章婚姻關係存
    續期間取得，依修正前民法親屬編規定，屬於聯合財產，且
    該建物非屬被上訴人丙○○○之原有財產，依當時所應適用
    之民法親屬編條文規定，該建物當屬訴外人吳秀章所有，被
    上訴人丙○○○並無取得處分權之可言等語，資為抗辯，而
    請求廢棄原判決，並聲明如主文所示。另上訴人丁○○除表
    示其聲明及陳述均與上訴人茂豐公司相同外，並補稱：其係
    依本院民事執行處拍賣公告所示，經合法程序買受上開建物
    ，並經繳足全部拍定價金後，由本院發給不動產權利移轉證
    書，自領得該證書之日起，已取得不動產所有權，應受民法
    善意受讓及土地法第43條規定之保護，被上訴人既已因拍賣
    而喪失所有權，不得再主張拍賣無效並訴請返還，況上訴人
    嗣後已將前開建物出賣予他人，應由他人受信賴登記之保護
    而善意取得等語。
三、兩造不爭執之事項：
  (一)被上訴人丙○○○之夫、乙○○之父吳秀章前向上訴人茂豐
    公司借款，後因無力清償，經上訴人茂豐公司聲請本院民事
    執行處以91年度執字第1793號查封拍賣吳秀章所有坐落苗栗
    縣苑裡鎮○○○段623 、624 地號土地，及其上未辦保存登
    記建物，嗣經本院民事執行處公告拍賣，由上訴人丁○○拍
    定。
  (二)上開強制執行程序業於94年3 月31日分配完畢而告終結，並
    於94年4 月11日將上開未辦保存登記建物點交予拍定人即上
    訴人丁○○占有。
  (三)如原審判決附圖所示暫編號624-A002號未辦保存登記建物，
    經本院民事執行處踐行拍賣程序，並出具權利移轉證書予拍
    定人即上訴人丁○○後，業已另行出賣予訴外人好生活家具
    公司，並由該公司依土地法規定登記為所有權人。
四、得心證之理由：
  (一)被上訴人乙○○部分：
  1.按「依本法所為之登記，有絕對效力。」，土地法第43條定
    有明文。又上開法條所謂登記有絕對效力，係為保護第三人
    起見，將登記事項賦與絕對真實之公信力，故真正權利人祇
    許在未有第三人取得權利前，以登記原因無效或得撤銷為塗
    銷登記之請求，若至已有第三人本於現存之登記而為取得權
    利之新登記以後，則除得依土地法第68條規定請求損害賠償
    外，不得更為塗銷登記之請求，因之真正權利人對於第三人
    依此取得之不動產，訴請返還，自無法律上之根據，最高法
    院41年台上字第323 號判例意旨可資參照。次按確認之訴非
    原告有即受確認判決之法律上利益者，不得提起，民事訴訟
    法第247 條第1 項前段定有明文；而所謂即受確認判決之法
    律上利益，係指法律關係之存否不明確，原告主觀上認其在
    法律上之地位有不安之狀態存在，且此種不安之狀態，能以
    確認判決將之除去者而言，若縱經法院判決確認，亦不能除
    去其不安之狀態者，即難認有受確認判決之法律上利益，最
    高法院52年台上字第1240號判例意旨亦足參照。
  2.查如原審判決附圖所示暫編號624-A002號未辦保存登記建物
    ，經本院民事執行處踐行拍賣程序，並出具不動產權利移轉
    證書予拍定人即上訴人丁○○後，先由上訴人丁○○為第1
    次登記，由地政機關編為苗栗縣苑裡鎮○○○段第45建號，
    其後另行出賣予訴外人好生活家具公司，並於94年9 月15日
    ，以買賣為原因，由好生活家具公司依土地法規定登記為該
    建物所有權人等情，有苗栗縣通霄地政事務所網路申請異動
    索引、土地及建物登記謄本各1 份在卷可稽，並為兩造所不
    爭執，揆諸前揭法條規定及判例意旨，訴外人好生活家具公
    司因信賴上訴人丁○○以本院民事執行處所核發不動產權利
    移轉證書而為之第1 次登記，再以買賣為原因，依土地法所
    為之所有權移轉登記，已有絕對效力，不論被上訴人乙○○
    是否為該建物之真正權利人，均不得再訴請返還；況前開建
    物目前既由訴外人好生活家具公司取得所有權，被上訴人乙○○卻仍以上訴人丁○○為對象，請求確認其就該建物有處
    分權存在，並訴請上訴人丁○○返還上開建物，顯屬無據；
    且前開建物既經好生活家具公司辦畢所有權移轉登記，而受
    土地法所定絕對效力之保障，被上訴人對上訴人丁○○請求
    確認之法律關係，縱經法院以判決確認，亦不能除去其不安
    之狀態，更無法請求好生活家具公司返還，其訴自無即受確
    認判決之法律上利益可言，是被上訴人乙○○請求確認其就
    前揭建物有處分權存在，並訴請上訴人丁○○返還上開建物
    ，無從准許，應予駁回。
  (二)被上訴人丙○○○部分：
  1.按「不動產物權依法律行為而取得者，非經登記不生效力，
    為民法第758 條所明定。此項規定，並不因不動產為違章建
    築而有例外（本院62年台上字第2414號判例參照），系爭房
    屋既未辦理建物所有權第1 次登記，並將所有權移轉登記於
    上訴人，則上訴人尚未取得系爭房屋之所有權甚明。從而上
    訴人自無從本於所有權之作用，或主張本於對該房屋有事實
    處分權而請求被上訴人遷出。」、「不動產物權依法律行為
    而取得者，非經登記不生效力，民法第758 條定有明文。查
    系爭房屋係屬違章建築，被上訴人無法經地政機關登記取得
    所有權，為原審合法確定之事實。是則被上訴人就系爭房屋
    既無所有權存在，其憑何而得請求確認法院對系爭房屋所為
    之拍賣無效，原審未予推闡明確，遽為上訴人敗訴之判決，
    自屬難昭折服。」、「強制執行法第15條所謂第三人就執行
    標的物有足以排除強制執行之權利者，係指第三人就執行標
    的物有所有權、典權、留置權、質權存在情形之一者而言，
    並不包括事實上之占有及處分權在內。」，最高法院80年度
    台上字第2370號、81年度台上字第2997號、72年度台上字第
    3628號判決意旨分別可資參照。
  2.查被上訴人丙○○○雖主張如原審判決附圖所示暫編號624-
    A004號建物係其於68年間向訴外人鄭正一所購買，然亦自承
    其在本院民事執行處查封拍賣前尚未辦理保存登記，上開建
    物係屬違章建築，被上訴人丙○○○對之並無所有權存在，
    縱其所述向訴外人鄭正一購買並取得占有之過程屬實，被上
    訴人丙○○○在本院民事執行處上開強制執行程序實施前，
    就前開建物至多亦僅係取得事實上之處分權，並無排除強制
    執行之權利，無從於強制執行程序終結前，依強制執行法第
    15條規定提起第三人異議之訴；嗣後上開建物經本院民事執
    行處於前述強制執行程序中查封拍賣，並由上訴人丁○○拍
    定，再經本院民事執行處點交予上訴人丁○○占有，前開強
    制執行程序已告終結，而被上訴人丙○○○既未就上述建物
    取得所有權，自不能遽行主張該項拍賣程序無效，而於執行
    程序終結後提起回復所有權之訴並請求拍定人返還，至被上
    訴人丙○○○雖援引司法院院字第578 號解釋及最高法院30
    年上字第2203號判例意旨，主張前開建物非屬執行債務人吳
    秀章所有，拍賣程序應為無效，真正權利人即被上訴人丙○○○得提起回復權利之訴，併行請求確認其處分權存在及訴
    請返還房屋云云，然查前揭司法院解釋及最高法院判例，均
    係針對執行標的物之權利主體為所有權人所作之闡釋，並不
    包括事實上之處分權人及占有人在內，是被上訴人前開主張
    ，尚非可採。被上訴人丙○○○就上述建物既無所有權存在
    ，而本院民事執行處就該建物所為之強制執行程序未經撤銷
    ，該項拍賣程序又無當然無效之情形，則被上訴人丙○○○
    在前開強制執行程序終結後，訴請確認其就該建物有處分權
    存在，並請求拍定人即上訴人丁○○返還上揭房屋，即無理
    由，不應准許。
  (三)綜上所述，被上訴人丙○○○、乙○○2 人於本院前揭強制
    執行程序終結後，分別訴請確認其就如原審判決附圖所示暫
    編號624-A004號、624-A002號建物有處分權存在，並請求拍
    定人即上訴人丁○○返還上開房屋，均屬無據，不應准許，
    原審准其所請，確認被上訴人2 人分別就前開建物有處分權
    存在，並判命上訴人丁○○將房屋返還被上訴人2 人，尚有
    未洽，上訴人據以提起上訴，指摘原判決不當，求予廢棄改
    判，並駁回被上訴人於原審之請求，為有理由，爰廢棄原判
    決，改判如主文第1 、2 項所示。
五、本件事證已臻明確，兩造所提其餘攻擊防禦方法及證據已予
    審究，核與判決結果不生影響，爰不一一論述，附此敘明。
六、據上論結，本件上訴為有理由，依民事訴訟法第436 條之1
    第3 項、第450 條、第78條、第85條第1 項但書，判決如主
    文。
中　　華　　民　　國　　96　　年　　8 　　月　　8 　　日
                  民事庭審判長　張淑芬
                        法　官　張文毓
                        法　官　邱光吾
右正本證明與原本無異。
本判決不得上訴。
                        書記官　葉燕蓉
中　　華　　民　　國　　96　　年　　8　 　月　　8 　　日
